臺灣高等法院花蓮分院刑事判決　　　　 110年度上易字第32號
上　訴　人　臺灣花蓮地方檢察署檢察官
被　　　告　趙金榮





上列上訴人因被告侵占案件，不服臺灣花蓮地方法院109年度易
字第136號中華民國110年3月10日第一審判決（起訴案號：臺灣
花蓮地方檢察署109年度偵字第1258號），提起上訴，本院判決
如下：
    主  文
原判決撤銷。
趙金榮犯侵占遺失物罪，處罰金新臺幣伍仟元，如易服勞役，以
新臺幣壹仟元折算壹日。
    事  實
一、趙金榮於民國109年3月3日凌晨2時許，在花蓮縣○○市○○
    ○街000號農兵福德宮旁拾獲周健源所有之行動電話1支（廠
    牌：蘋果、型號：IPHONE 8 PLUS、顏色：白色，含SIM卡1
    張，下稱本案手機）後，竟意圖為自己不法所有，基於侵占
    遺失物之犯意，於同日17時至18時許，至花蓮縣○○市○○
    路00○00號曹紅經營之木材加工行，欲將本案手機給予曹紅
    ，以此方式易持有為所有，將本案手機侵占入己，惟曹紅及
    在場之曹紅繼女沈芬如對手機來源有疑，曹紅不敢收受，因
    而作罷。嗣沈芬如於同日23時許，見周健源在花蓮縣○○市
    ○○路00○00號隔壁小吃店附近尋找本案手機，乃連繫趙金
    榮持本案手機至前開小吃店予周健源確認後取回。
二、案經周健源訴由花蓮縣警察局花蓮分局報告臺灣花蓮地方檢
    察署偵查起訴。
    理  由
壹、證據能力：
一、按被告以外之人於審判外之言詞或書面陳述，除法律有規定
    者外，不得作為證據；被告以外之人於審判外之陳述，雖不
    符前四條之規定，而經當事人於審判程序同意做為證據，法
    院審酌該言詞陳述或書面陳述作成時之情況，認為適當者，
    亦得為證據。當事人、代理人或辯護人於法院調查證據時，
    知有刑事訴訟法第159條第1項不得為證據之情形，而未於言
    詞辯論終結前聲明異議者，視為有前項之同意，刑事訴訟法
    第159條第1項、第159條之5定有明文。揆諸前揭立法意旨，
    係因當事人既已同意或默示同意被告以外之人於審判外之陳
    述作為證據，該所為「同意」之意思表示，已足以補正該等
    證據係於審判外之程序取得，當事人無從行使對質詰問權而
    存在之程序保障欠缺，故法院採用該等證據作為認定犯罪事
    實之依據，自無侵害當事人之訴訟權，倘若該等證據之採用
    ，亦得兼顧實體真實發現之目的而屬適當，法院即得採為證
    據使用。又被告於第二審經合法傳喚無正當理由不到庭者，
    得不待其陳述逕行判決，刑事訴訟法第371條定有明文，此
    係因被告已於第一審程序到庭陳述，並針對事實及法律為辯
    論，應認已相當程度保障被告到庭行使訴訟權，如被告於第
    二審經合法傳喚無正當理由不到庭，為避免訴訟程序延宕，
    期能符合訴訟經濟之要求，並兼顧被告訴訟權之保障，應解
    為被告係放棄在第二審程序中為與第一審相異之主張，而默
    示同意於第二審程序中，逕引用其在第一審所為相同之事實
    及法律主張。從而，針對被告以外之人於審判外之陳述，倘
    被告於第一審程序中已依刑事訴訟法第159條之5規定，為同
    意或經認定為默示同意作為證據，嗣被告於第二審經合法傳
    喚不到庭，並經法院依法逕行判決，揆諸前開說明，自應認
    被告於第二審程序中，就前開審判外之陳述，仍採取與第一
    審相同之同意或默示同意。本件被告趙金榮對於卷內被告以
    外之人於審判外之言詞或書面陳述之證據能力，於原審表示
    均無意見，同意作為證據(見原審卷第275頁)，於本院審判
    時經合法傳喚無正當理由未到庭，而未對證據能力聲明異議
    ，本院審酌該等言詞或書面陳述作成之情況，並無違法取證
    或不適合作為證據之情形，依刑事訴訟法第159條之5之規定
    ，認均有證據能力。
二、本判決以下所引用之非供述證據，均與本案事實具有關聯性
    ，且查無事證足認係實施刑事訴訟程序公務員違背法定程序
    所取得，亦無顯不可信之情況，堪認均有證據能力。
貳、實體部分：
一、訊據被告趙金榮坦承拾得告訴人周健源所有之本案手機，惟
    否認有何侵占犯行，辯稱：我確實有撿到告訴人的手機，但
    我沒有兜售，我是開玩笑地問曹紅要不要，我本來就打算要
    把手機拿去派出所，是後來沈芬如聯繫我疑似找到失主，我
    才帶手機去交還給告訴人，告訴人也包紅包給我，我還拒收
    ，完全沒有侵占手機的私心等語。
二、認定被告犯罪事實之證據及理由：
(一)告訴人所有之本案手機，係放置在告訴人所有之黑色包包內
    ，大約在109年3月2日凌晨遺失，告訴人不清楚是在哪裡遺
    失，同年月3日中午12時，才在住處發現手機及包包等物不
    見，有去住家外面沿前一晚經過的路段找等情，業據告訴人
    證述明確(見警卷第11頁、偵卷第53頁)。而被告於109年3月
    3日2時許，在花蓮縣○○市○○○街000號農兵福德宮旁拾
    獲告訴人周健源所有之本案手機，同月3日17時至18時許，
    至花蓮縣○○市○○路00○00號曹紅經營之木材加工行，對
    曹紅稱「要不要這支手機？」，嗣同月3日晚間23時許於經
    沈芬如聯繫，被告始將本案手機交還告訴人等情，為被告所
    是認(見原審卷第274頁)，核與證人曹紅、沈芬如及告訴人
    於警詢及偵訊中之證述相符(見警卷第11-13、21-23頁，偵
    卷第25- 26、51-53、63-65、79-80頁），且有扣押筆錄、
    扣押物品目錄表、贓物認領保管單、照片附卷可稽(見警卷
    第7、31-35、39頁)，此部分事實，先堪認定。
(二)證人沈芬如之證詞：
  1.證人沈芬如於警詢時證稱：109年3月3日大約17-18時許，小
    黑(即被告)到花蓮縣○○市○○路00000號拿著一個IPHONE
    手機想賣給我阿姨(指證人曹紅)，我在場就跟我阿姨說不能
    買，並跟被告說把手機拿去派出所報案，不要拿出來賣；告
    訴人於109年3月3日晚上約22時許問我說他遺失包包、手機
    、行動電源等物，我打給被告問說手機拿到派出所了沒，沒
    有拿去派出所的話拿來我店裡給我，我沒有跟被告說要跟他
    買手機，叫被告拿過來等語(見警卷第222-23頁)。
  2.其於偵查中結證稱：告訴人於109年3月3日晚上11時許到我
    經營之小吃店說遺失整個黑色包包，問我有無看到，他說裡
    面有手機、錢包等，我認識綽號小黑之人(按：即被告)，知
    道被告有撿到1支手機，就叫被告拿過來看看，後來被告到
    場將手機拿出來，告訴人說手機是他的，被告就還給告訴人
    ，告訴人當場各包紅包給我跟被告；被告在109年3月3日17
    時至18時許，有拿1支手機到花蓮縣○○市○○路00○00號
    木材行要賣我阿姨，但沒有說是撿來的，阿姨看了很喜歡，
    就想要跟被告買，問被告多少錢，被告說要賣幾百元就好，
    當時我在場，就跟曹紅說手機不能買，因為不知道是被告從
    哪裡拿來的，我跟被告說手機不能賣，萬一是撿到的，要拿
    去派出所還給失主；當時被告用一個袋子裝著，裡有手機、
    行動電源；後來告訴人找我時，我是問被告拿給曹紅看的手
    機是否還在他那邊，如果還在，請拿來小吃店這邊；等到被
    告拿到我店門口給告訴人確認，才知道手機是告訴人的，被
    告才說他在土地公廟旁撿到的，告訴人問被告有無撿到皮夾
    ，被告說沒有等語(偵卷第64-65頁)。
  3.其於原審證稱：被告說他撿到東西，我就跟他講撿到要拿去
    還，(問：被告有說要送你或是曹紅嗎？)他本來那時候有這
    樣講，我跟他講說手機不能送人，因為現在手機都有密碼，
    一定要拿去還人家；被告沒有說要賣；(問：請求提示偵卷
    第64頁證人沈芬如偵訊筆錄，偵訊時你說109年3月3日晚上5
    -6時，被告有拿一支手機要賣給你阿姨，是要賣還是要送？
    )那時候他是想要賣我阿姨，這邊他有講說是哪裡來的，我
    是跟我阿姨講說那不能買，他也沒說那手機是誰的。後來被
    告才說是他撿到的，然後我跟他講說撿到的不能賣，我也跟
    我阿姨講說這東西不能買；(問：請求提示偵卷第79頁證人
    曹紅偵訊筆錄，曹紅在偵查中說趙金榮當時有跟她說他撿到
    一支手機問她要不要，他沒有說要賣，...但你卻說被告有
    要賣給你？)沒有，那時候我是聽我阿姨在講，她說小黑撿
    到一支手機，我是問她說小黑是想要賣你是嗎？我阿姨說她
    不清楚，要不要賣那是我的想法。因為我住隔壁，後來很晚
    的時候，不知道在幾點，差不多是10點以後有了吧，就有一
    個年輕人一直走來走去，然後我就問他說你在找什麼，他說
    他在找他的手機，他就說裡面有一支手機跟充電器什麼有的
    沒的，我就心裡在想說會不會是下午看到那一支，所以我才
    打電話給小黑，我說小黑我這邊有一個人，很像是你那個手
    機的失主，你可以拿來看看嗎，然後小黑拿過來，確定是他
    的手機，然後小黑就還給他了。拿給曹紅的時間是吃飯時間
    ，那時候年輕人在找的時候我也我不確定時間，那時候應該
    是晚上9點、10點有了吧；隔了幾小時，當時我有跟被告說
    這個手機要拿去派出所，然後他說好，他說他先回去忙一些
    東西，忙完之後他會送去，到很晚的時候我打給他，我問他
    說你有送去派出所了嗎？他說還沒，然後我跟他說這裡有一
    個人，你拿來看看是不是他的；失主後來有包紅包給我等語
    (見原審卷第322-325頁）。
(三)證人曹紅之證詞：
  1.證人曹紅於警詢時證稱：被告有支手機問我要不要，109年3
    月3日當天傍晚他來幫我們搬東西時拿手機給我看，說要賣
    給我，我問他說哪來的，他說撿來的，我就不敢要，他沒說
    價格等語(見偵卷第25頁)。
  2.其於偵查中結證稱：我在經營木材加工店，被告偶爾會到我
    店內，109年3月3日我打電話請被告到店內幫我搬東西，他
    問我說他有一支手機，問我要不要，他就說撿的，我就說撿
    的我不敢要，叫他送去派出所，被告說好；他沒有說要賣，
    他是說大姐，我有一支手機，你要不要，我問他哪裡來的，
    他就說他撿的；被告拿手機給我時，沈芬如有在場，當我問
    被告說手機哪裡來的，被告回答說是撿來的之後，沈芬如及
    我先生跟我說不能要被告撿來的手機，一開始被告沒有跟我
    說是撿的，只有問我要不要；當時被告有拿手機、充電器、
    行動電源，整組拿給我，問我要不要；失主住在我們隔壁，
    喝醉酒搞丟東西，就來問沈芬如，沈芬如就說被告有撿到一
    支手機，不知道是否是該失主的手機，就打電話請被告拿來
    ，當天失主還有包紅包給我們，隔天失主後來說他還有搞丟
    其他東西等語(見偵卷第79- 80頁)。
  3.其於原審結證稱：109年3月3日晚上，被告有拿一支手機問
    我要不要，我問被告哪來的，被告說是撿的，我說撿的我們
    不能要，你也不能給我，你趕緊拿去還派出所，他答應好；
    (問：那時被告跟你說他撿了一支手機問你要不要，被告當
    時的態度為何？）反正他就跟平常一樣，他就說他撿了一支
    手機問我要不要，他先沒說是撿的，他是先說大姊我有一支
    手機，你要不要，因為他的經濟條件沒那麼好，拿不到那麼
    好的手機，所以我就問他說你哪來的，他說撿的。被告他沒
    說賣，他就問我要不要；他好沒有說幾百元就好這些話，他
    沒說這些話等語(見原審卷一第317-320頁）。
(四)依證人曹紅歷次證詞，均一致證稱被告確有持本案手機問證
    人曹紅「要不要」，且未先主動告知手機來源，待證人曹紅
    詢問本案手機從哪裡來，被告才告知是撿來的等情明確，核
    與被告所自承有問曹紅要不要本案手機等情相符，足堪採信
    。則無論被告究係出於買賣或贈與曹紅本案手機之意思，其
    問曹紅要不要本案手機等語，顯已基於所有人之地位而處分
    本案手機，其將本案手機據為己有之不法所有之意圖，已甚
    顯然。雖證人曹紅於警詢之初曾稱被告說要賣給我等語，與
    其嗣後在偵查、原審證述被告沒有說要賣等語不同，參酌前
    述證人沈芬如於原審所證：我沒有看到被告說賣幾百元就好
    ，是聽證人曹紅講的，沒有講確切的金額，但確定有聽到證
    人曹紅有說被告說手機要賣幾百元等語(見原審卷第326
    -327頁)，就被告究竟有無說手機要賣幾百元一節，2人所述
    不同；惟依沈芬如所述，其係聽聞曹紅告知被告有出售本案
    手機之意思，酌以曹紅歷次供述均一致證稱被告有問曹紅要
    不要本案手機等情，則曹紅於警詢時所稱被告要賣本案手機
    一節，不無可能是曹紅依其生活經驗自行解讀被告所稱要不
    要為賣的意思，而認被告意在出售本案手機，因而轉告證人
    沈芬如被告是要賣手機，復無其他更明確之證據佐證被告曾
    說要賣本案手機等語，尚難逕憑證人曹紅不一致之證述及證
    人沈芬如聽自曹紅之證詞，即認被告有說要賣本案手機給曹
    紅之事實。惟同前所述，無論被告是否曾說要賣本案手機，
    抑或僅基於贈與之意思而問證人曹紅要不要本案手機，已足
    認被告係基於所有人之地位而處分本案手機，其有侵占本案
    手機據為己有之主觀犯意，可堪認定。
(五)被告雖辯稱：伊是開玩笑地問曹紅要不要，我本來就打算要
    把手機拿去派出所等語，然查：
  1.被告問證人曹紅要不要本案手機之時，未先告知本案手機是
    伊撿來的一節，已據證人曹紅證述明確，倘若被告是出於開
    玩笑之意思加以詢問，大可事先說明是其拾得之物，或於曹
    紅詢問來源後立即表示是開玩笑之意，但依證人曹紅前述證
    詞，被告不僅未先告知是其拾得之物，亦未曾表示是開玩笑
    等情；且證人曹紅證稱：當時被告的態度就跟平常一樣，因
    認為被告的經濟條件沒那麼好，才進而詢問被告手機哪來的
    ，待被告告知是撿的，證人曹紅和其夫並說不行，要趕緊還
    等語，顯然被告當時的態度未曾讓曹紅感到被告是在開玩笑
    ，況且若被告僅是在開玩笑，又何須如證人曹紅所述一併將
    手機之充電器、行動電源等整組拿給曹紅看？故被告所辯僅
    開玩笑云云，尚難憑採。
  2.衡以一般人拾獲遺失物時，應交付警察機關，由警察機關處
    理遺失物協尋事宜，何況IPHONE手機價值不低，手機又幾乎
    為現今生活中重要生活工具，被告為智識能力正常之成年人
    ，對此當知之甚稔。本件被告自承是在109年3月3日凌晨2時
    許，經過農兵橋福德宮旁地下道撿到本案手機及配件，本來
    要交給派出所，但上午7點要上班，伊老闆叫伊下班交給派
    出所，伊下班回到木材行，問木材行老闆娘要不要，老闆娘
    說不要，伊就騎單車去派出所途中，證人沈芬如就打電話給
    伊說有失主說手機不見等語(見偵卷第54頁)，可知被告於深
    夜看到本案手機之後，不顧自己白天尚須上班，仍予以拾取
    ，理應立即將手機交付警方，以免耽誤時間使物主或警方耗
    費時間找尋，更憑添自己侵占之嫌；而被告不僅未交予警方
    ，在白天經其老闆告知須交給派出所後，下班時仍未交給警
    方，反而到達證人曹紅處問其要不要本案手機，再經曹紅告
    知要送交派出所後，直到當日晚間23時左右仍未交給警方，
    足認被告當天毫無將手機交付警方之意，益見其有侵占本案
    手機之意。
  3.告訴人於偵查及原審結證稱：手機遺失後，我有撥打手機，
    但撥不通，被告把手機還給我時，SIM卡已經被拔掉，放在
    手機保護套內，手機被關機等語(見偵卷第53頁、原審卷第
    331頁)，雖無證據證明拔除SIM卡係被告所為，但可知本案
    手機之SIM卡既在保護套中，則被告拾得並持有本案手機之
    時間長達20小時左右，於拾獲後尚且攜至上班處所、展示給
    曹紅看要不要，顯有相當時間可以觀察本案手機整體狀況，
    應可發現SIM卡，倘被告確無侵占本案手機之意思，自可打
    開電源，將SIM卡插回卡匣內，以便失主撥打手機聯繫，協
    助尋回手機。惟被告並未為之，持有長達20小時左右之時間
    ，亦未將本案手機交到派出所，顯見被告無意將手機交給警
    方。被告雖辯稱是在去派出所途中接到證人沈芬如之電話才
    未去派出所云云，然倘若被告已在前往派出所途中，其自可
    告知證人沈芬如轉知告訴人前往派出所確認、領取，以明責
    任，其空言以前詞置辯，自非可取。
  4.至於證人沈芬如於原審所稱其打電話給小黑時，說很像是手
    機的失主，叫被告拿來看看等情，與其在警詢、偵查中所述
    及證人即告訴人於原審之證詞迥異(見原審卷第330頁），已
    難遽信，參酌沈芬如作證時被告亦在場，沈芬如此部分證詞
    恐有礙於情面而迴護被告之虞，尚難據為有利被告之認定。
    另告訴人於取回本案手機之時，雖有包紅包給證人沈芬如及
    被告表示謝意之舉，然告訴人在不了解詳細經過之情形下，
    見手機失而復得，對證人沈芬如及被告表示感謝而給予紅包
    ，尚合於人情世故，難以此推認被告無侵占本案手機之犯行
    。
  5.又被告向證人曹紅出示本案手機並加以處分之舉，為證人曹
    紅、沈芬如目睹或親身經歷，證人沈芬如於告訴人前來找尋
    時，並以電話聯繫被告拿本案手機來看，則被告實無從否認
    持有本案手機之事實，其因而帶本案手機前來與證人沈芬如
    會面，尚不足為有利被告之認定。
(六)綜上所述，被告上開辯解，均屬事後卸責之詞，不足採信。
    本件事證明確，被告犯行堪以認定，應依法論科。    
三、法律之適用：
(一)按刑法第337條所謂遺失物係指物之本人無拋棄之意思，因
    偶然因素，致失其持有，經撿獲者而言。所謂離本人所持有
    之物，係指物之離其持有，非出於本人之意思者而言(最高
    法院50年台上字第2031號判例要旨參照)。刑法第337條之侵
    占脫離物罪，係即成犯，以凡拾得他人之物者，未予通知所
    有人或公告招領，為自己或第三人不法所有之意思與行為即
    為完成(最高法院84年度台非字第248號判決要旨參照)。故
    行為人以自己或第三人不法所有之意思，將遺失物侵占入己
    ，置於行為人之實力支配之下，本罪即已成立，不因嗣後返
    還遺失物予所有人而否定行為人侵占遺失物之犯行。核被告
    所為，係犯刑法第337條之侵占遺失物罪。公訴意旨認被告
    所為係犯同條之侵占離本人所持有之物罪，尚有未合，惟起
    訴之條文相同，自毋庸變更起訴法條。
(二)被告前因竊盜案件，經本院判處應執行有期徒刑6月確定，
    於108年5月31日執行完畢。因本件刑法第337條之罪為專科
    罰金之罪，故不構成累犯，併此敘明。
四、原判決撤銷之理由：
    原判決以：全數證人之證詞立場可能均有所偏頗，又有傳聞
    轉述之情況，無法如實還原最初被告與證人曹紅對話之情境
    ，是卷內積極證據既有此瑕疵，實無從排除被告向曹紅稱要
    不要手機等語係玩笑之詞之可能性，本案之積極證據不足以
    認定被告涉犯公訴意旨所指侵占離本人所持有之物之犯行，
    因認被告犯罪不能證明等語，固非無見。惟被告、證人曹紅
    均一致陳稱被告確有詢問證人曹紅要不要本案手機等情，已
    見被告有處分本案手機之意甚明，佐以本件被告拾獲本案手
    機後處置本案手機之時間、態度、過程，已足認被告有侵占
    本案手機之不法所有意圖及客觀犯行，原審未就卷內全部證
    據資料詳予勾稽，遽為被告無罪之諭知，尚有未合，檢察官
    上訴意旨指摘原判決不當，為有理由，應由本院將原判決撤
    銷改判。
五、量刑：爰以行為人之責任為基礎，審酌被告素行不佳，有臺
    灣高等法院被告前案紀錄表可按，明知所拾得之本案手機為
    他人之物品，竟因一時貪念，加以侵占，欠缺尊重他人財產
    權之觀念；幸經告訴人找尋後，被告亦交還本案手機，告訴
    人失而復得，所受損害不大(至於告訴人所述尚有其他財物
    未找回部分，檢察官並未加以起訴，復無相關證據得認同為
    被告所拾取，難認為被告所造成之損害)；被告矢口否認犯
    行，於原審審理時猶大聲喝斥證人、揚言對證人提告(見原
    審卷第332、333頁），犯罪後態度不佳；兼衡被告為高中畢
    業，目前從事臨時工，經濟狀況不佳，家中無人需其扶養等
    一切情狀，量處如主文第2項所示之刑，並諭知易服勞役之
    折算標準。
六、按犯罪所得，屬於犯罪行為人者，沒收之；前2項之沒收，
    於全部或一部不能沒收或不宜執行沒收時，追徵其價額，刑
    法第38條之1第1項前段、第3項分別定有明文。查被告所侵
    占之本案手機1支（內含SIM卡1張），為其本案犯罪所得，
    但已返還告訴人，業據告訴人陳明在卷，依刑法第38條之1
    第5項之規定，不予宣告沒收。至於證人曹紅所述之充電器
    、行動電源等物，並未扣案或經告訴人領回，復無證據證明
    為告訴人所有之物，亦不予宣告沒收。
七、被告經合法傳喚，無正當理由未於審理期日到庭，爰依刑事
    訴訟法第371條之規定，不待其陳述逕行判決。    
據上論斷，應依刑事訴訟法第371條、第369條第1項前段、第364
條、第299條第1項前段、刑法第337條、第42條第3項前段，刑法
施行法第1條之1，判決如主文。
本案經檢察官曹智恒提起公訴，檢察官江昂軒提起上訴，檢察官
黃東焄、施慶堂到庭執行職務。 
中    華    民    國   110    年    10    月    7     日
                  刑事庭審判長法  官 張宏節
                              法  官 張健河
                              法  官 林碧玲 
以上正本證明與原本無異。
被告或得為被告利益上訴之人如不服本判決，應於收受送達後20
日內向本院提出上訴書狀，其未敘述理由者，並得於提起上訴狀
後20日內向本院補提理由書（均須按他造當事人之人數附繕本）
「切勿逕送上級法院」。
因疫情而遲誤不變期間，得向法院聲請回復原狀。
中    華    民    國   110    年    10    月    7     日
                              書記官  徐珮綾 
附錄本案論罪科刑法條：
中華民國刑法第337條
意圖為自己或第三人不法之所有，而侵占遺失物、漂流物或其他
離本人所持有之物者，處 1 萬 5 千元以下罰金。